臺灣高等法院刑事判決　　　　　　　　100年度上訴緝字第3號
上　訴　人　臺灣桃園地方法院檢察署檢察官
被　　　告　徐添水
　　　　　　徐王雪
上列上訴人因被告等偽造文書等案件，不服臺灣桃園地方法院87
年度訴字第102 號，中華民國87年10月1 日第一審判決（起訴案
號：臺灣桃園地方法院檢察署86年度偵字第9067、10225 號），
提起上訴，本院判決如下：
    主  文
原判決撤銷。
本件免訴。
    理  由
一、公訴意旨：被告徐添水、徐王雪於民國82年3 月10日，在桃
    園縣中壢市上三座屋54號住處，召開民間互助會，自任會首
    ，會期自82年3 月10日起至86年5 月10日止，含會首共51會
    ，會款每會新臺幣（以下同）1 萬元，於每月10日開標。82
    年11月5 日，在上址召開另一民間互助會，亦自任自會首，
    會期自82年11月5 日起至86年4 月5 日止，含會首共42會，
    會款每會1 萬元，於每月5 日開標。劉銀秋參加上開於每月
    10日開標之互助會2 會，於每月5 日開標之互助會1 會。於
    86年3 月間，徐添水、徐王雪竟共同意圖為自己不法之所有
    ，在上揭開標地點，未經會員劉銀秋之同意即冒用其名義標
    取會款，偽造相當於文書之標單持以競標而行使之，足生損
    害於劉銀秋。嗣於86年3 月5 日、3 月10日劉銀秋前往標會
    時，經其他會員告知其已為死會，徐添水、徐王雪方向其佯
    稱最後一會將由其得標，惟屆期仍未依約履行，劉銀秋始知
    受騙，因認被告2 人共同涉有刑法第210 條行使偽造私文書
    、第339 條第1 項詐欺罪嫌等語。
二、按案件時效已完成者，應諭知免訴之判決，且得不經言詞辯
    論為之，刑事訴訟法第302 條第2 款、第307 條分別定有明
    文。次按，95年7 月1 日修正施行之刑法第2 條第1 項明定
    ：行為後法律有變更者，適用行為時之法律，但行為後之法
    律有利於行為人者，適用最有利於行為人之法律。查修正前
    刑法第80條第1 項第2 款關於追訴權之時效期間規定：「追
    訴權，因左列期間內不行使而消滅：二、3 年以上10年未滿
    有期徒刑者，10年。」另同條文第2 項規定：「前項期間自
    犯罪成立之日起算。但犯罪行為有連續或繼續之狀態者，自
    行為終了之日起算。」修正後刑法第80條第1 項第2 款則規
    定：「追訴權，因下列期間內未起訴而消滅：二、犯最重本
    刑為3 年以上10年未滿有期徒刑之罪者，20年。」同條文第
    2 項規定：「前項期間自犯罪成立之日起算。但犯罪行為有
    繼續之狀態者，自行為終了之日起算。」；另修正前刑法83
    條規定：「追訴權之時效，如依法律之規定，偵查、起訴或
    審判之程序不能開始或繼續時，停止其進行。前項時效停止
    ，自停止原因消滅之日起，與停止前已經過之期間，一併計
    算。停止原因繼續存在之期間，如達於第80條第1 項各款所
    定期間4 分之1 者，其停止原因視為消滅。」修正後刑法第
    83條則規定：「追訴權之時效，因起訴而停止進行。依法應
    停止偵查或因犯罪行為人逃匿而通緝者，亦同。前項時效之
    停止進行，有下列情形之一者，其停止原因視為消滅：一、
    諭知公訴不受理判決確定，或因程序上理由終結自訴確定者
    。二、審判程序依法律之規定或因被告逃匿而通緝，不能開
    始或繼續，而其期間已達第80條第1 項各款所定期間4 分之
    1 者。三、依第1 項後段規定停止偵查或通緝，而其期間已
    達第80條第1 項各款所定期間4 分之1 者。前2 項之時效，
    自停止原因消滅之日起，與停止前已經過之期間，一併計算
    。」經參酌修正後刑法所定時效期間較長，亦即行為人被追
    訴之期限較久，對行為人較為不利，比較結果自以修正前刑
    法第80條較有利於行為人，是依刑法第2 條第1 項規定，應
    適用修正前之舊法；又依「擇用整體性原則」（最高法院27
    年上字第2615號判例意旨參照），關於追訴權時效之停止進
    行及其期間、計算，亦應一體適用修正前刑法第81條、第83
    條等與追訴權時效相關之規定。
三、本案被告徐添水、徐王雪被訴涉犯刑法第210 條行使偽造私
    文書、第339 條第1 項詐欺罪嫌，2 罪之法定最高本刑皆為
    5 年以下有期徒刑，屬修正前刑法第80條第1 項第2 款所定
    3 年以上10年未滿有期徒刑之罪，其追訴權時效期間為10年
    ，又依修正前刑法第83條第3 項之規定，該追訴權時效因通
    緝之事由，應另行加計4 分之1 之時效停止期間，故本案追
    訴權時效期間為「12年6 月」，並自犯罪成立之日即86年3
    月10日起算；查本案自檢察官於86年7 月1 日開始偵查時起
    ，歷經同年12月30日提起公訴、87年1 月14日繫屬原審、原
    審於87年10月1 日判決、檢察官於87年11月30日提起上訴、
    於87年12月15日繫屬本院，迄本院因被告逃匿而於88年3 月
    25日發布通緝時止，前後共有「1 年8 月24日」，經扣除檢
    察官於86年12月30日起訴至87年1 月14日案件繫屬於原審之
    期間計「15日」、原審於87年10月1 日判決至87年12月15日
    案件繫屬於第二審之期間計「2 月又14日」，計「1 年5 月
    25日」係在偵查、審判程序進行中，追訴權並無不行使之情
    形，不生時效進行之問題（最高法院82年度第10次刑事庭會
    議決議及司法院釋字第123 、138 號解釋意旨參照）；是本
    案追訴權時效應於100 年3 月5 日完成（即86年3 月10日，
    加「12年6 月」，再加「1 年5 月又25日」），揆諸前揭說
    明，自應為免訴之諭知。原審諭知無罪之判決，尚有未合。
    檢察官上訴意旨指摘原判決諭知被告等人無罪不當，雖因被
    告2 人遭通緝而未及審酌，但原判決既於法不合，自應由本
    院將原判決撤銷，改諭知本件免訴之判決，並不經言詞辯論
    為之。
據上論斷，應依刑事訴訟法第369 條第1 項前段、第364 條、第
302 條第2 款、第307 條，刑法第2條第1項，判決如主文。
中    華    民    國   100    年    3     月    17    日
                  刑事第十九庭審判長法  官  鄧振球
                                    法  官  潘翠雪
                                    法  官  彭幸鳴
以上正本證明與原本無異。
不得上訴。
                                    書記官  陳靜姿
中    華    民    國   100    年    3     月    17    日